臺灣高等法院刑事裁定
110年度毒抗字第233號
抗  告  人
即  被  告  連懷恩



選任辯護人  鄧傑律師
上列抗告人因違反毒品危害防制條例案件，不服臺灣臺北地方法
院中華民國110年1月29日所為之裁定（110年度毒聲字第20號）
，提起抗告，本院裁定如下：
    主  文
原裁定撤銷。
檢察官之聲請駁回。
    理  由
一、原裁定意旨略以：抗告人即被告連懷恩對於施用第二級毒品
    MDMA、甲基安非他命之犯行於警詢、偵訊中均坦承不諱，其
    為警查獲時所採集之尿液檢體，經送台灣尖端先進醫藥股份
    有限公司，以酵素免疫分析法及氣相層析質譜儀確認檢驗結
    果，確呈安非他命、甲基安非他命、MDMA、MDA陽性反應，
    有臺北市政府警察局偵辦毒品案件尿液檢體委驗單、前開公
    司109年6月22日所出具之濫用藥物檢驗報告、交通部民用航
    空局航空醫務中心毒品鑑定書等在卷可參，且有扣案之甲基
    安非他命二包可佐，足認被告之自白與事實大致相符，是被
    告確曾施用第二級毒品一節，應堪認定。而被告前未曾因施
    用毒品案件經法院裁定觀察勒戒、戒治，有本院被告前案紀
    錄表在卷可按，是檢察官審酌被告之犯行後對被告為觀察、
    勒戒之聲請，核無不合，應予准許。至被告雖有正當工作、
    無任何前科、具配合接受戒癮治療意願等情，然檢察官審酌
    被告所陳上情暨本案各項情況後，未以緩起訴處分方式轉介
    被告前往醫療院所治療，而依毒品危害防制條例第20條第1
    項規定向法院為觀察、勒戒之聲請，乃其職權之適法行使，
    卷內並無具體事證足認該判斷有何違背法令、事實認定有誤
    或裁量具重大明顯瑕疵之情形，且前開被告所陳個人因素，
    亦非得據為免予執行觀察、勒戒之事由，被告請求附命完成
    戒癮治療緩起訴處分而免予觀察、勒戒，尚非有據。
二、抗告意旨略以：
（一）被告因一時之現實壓力接觸毒品，已深感悔悟，被告既為
      初犯、又未有任何前科，應屬戒癮治療之適用對象，而被
      告在為警逮捕移送檢察官釋放不久後，即委請辯護人向檢
      察官表明願意接受戒癮治療之意願，且被告在香港工作，
      逢疫情關係返台尚須隔離等因素，皆已向檢察官報告回台
      時間並請求在庭期安排上給予便利，檢察官卻於109年12
      月逕向法院聲請對被告為觀察、勒戒，除有裁量怠惰、違
      反比例原則之外，亦違反毒品危害防制條例最新修法意旨
      及刑事政策。
（二）原裁定對於檢察官聲請剝奪被告人身自由處分之審查界限
      顯有誤認，對於觀察勒戒與附命治療之緩起訴處分強分「
      原則與例外」，在論理上亦有所矛盾，且原裁定認為觀察
      、勒戒保安處分兼具自由刑之性質，混淆保安處分與刑罰
      之界線，如此理解將造成未經判決確定即施予刑罰而違反
      憲法正當法律程序之要求，是原裁定上開違法情狀亦有違
      反比例原則及裁量違反之誤，懇請審酌被告實際情形，撤
      銷原裁定並逕為聲請駁回之諭知云云。
三、按97年4月30日修正公布之毒品危害防制條例第24條第1項，
    採行「觀察、勒戒」與「緩起訴之戒癮治療」並行之雙軌模
    式，並無「緩起訴之戒癮治療」應優先於「觀察、勒戒」的
    強制規定，參諸毒品危害防制條例第24條第2項規定、最高
    法院100年度第1次刑事庭會議決議之結論，檢察官對於「初
    犯」及「五年後再犯」（現行毒品危害防制條例已修正為「
    三年後再犯」）之施用毒品案件，如為附命完成戒癮治療之
    緩起訴處分，嗣該緩起訴處分被撤銷確定，檢察官應直接予
    以起訴或聲請簡易判決處刑，而不得再向法院聲請觀察、勒
    戒；反之，如係先向法院聲請觀察、勒戒，並視被告有無繼
    續施用毒品傾向，決定是否接受強制戒治，其於觀察、勒戒
    完畢或強制戒治期滿後，最終均可獲得不起訴處分，故如將
    後續不能完成戒癮治療及司法追訴之潛在風險一併納入考量
    ，附命完成戒癮治療之緩起訴處分亦非必然有利於被告，是
    就保障被告利益之觀點而言，亦無必要將「緩起訴之戒癮治
    療」認係「觀察、勒戒」之前置處分。因此，檢察官本得依
    照個案實際情形，依法裁量決定採行何者為宜。依毒品危害
    防制條例第24條第3項授權訂定之毒品戒癮治療實施辦法及
    完成治療認定標準（下稱上開標準）第6條：「檢察官為緩
    起訴處分前，應得參加戒癮治療被告之同意，並向其說明完
    成戒癮治療應遵守事項後，指定其前往治療機構參加戒癮治
    療」、「未滿二十歲之被告，並應得其法定代理人之同意。
    」之規定可知，受戒癮治療者必須自行前往治療機構接受戒
    癮治療並遵守一定事項，一旦違反，其緩起訴處分即有可能
    遭到撤銷，並由檢察官依法追訴，故如檢察官欲依毒品危害
    防制條例第24條規定，以緩起訴方式替代觀察、勒戒時，自
    應詢問行為人是否同意接受戒癮治療，是緩起訴之戒癮治療
    ，應屬法律賦予檢察官偵查裁量結果之作為，不得認為係施
    用毒品者所享有之權利；而是否給予施用毒品者為附命完成
    戒癮之緩起訴處分，既屬檢察官之職權，法院原則上應尊重
    檢察官職權之行使，僅就檢察官之判斷有違背法令、事實認
    定有誤或其他裁量重大明顯瑕疪等事項，予以有限之低密度
    審查。又所謂檢察官之裁量具有重大明顯之瑕疵，乃就裁量
    決定之程序加以形式上觀察，不能有擅斷、恣意或濫權等明
    顯不當之情事，實體上則應檢視法定要件與個案事實有無欠
    缺合理關聯性或所為之裁量有無超越法律授權範圍等，是即
    便司法原則上應尊重檢察官行使職權之裁量結果，但絕非該
    裁量形成之程序不受任何司法審查，法院應綜合全偵查卷證
    予以認定程序上有無重大明顯瑕疵，方能符合雙軌制當初賦
    予檢察官法定職權，裁量選用初犯施用毒品罪者最適合之處
    遇方式之原始目的與立法意旨。
四、經查：
（一）被告於109年6月6日與同年月7日分別於臺北市大安區某酒
      吧、信義區某網友住處內施用第二級毒品MDMA與甲基安非
      他命，嗣於同年月7日凌晨1時50分許搭乘計程車為警攔查
      所採集之尿液，檢驗結果確呈甲基安非他命、安非他命、
      MDMA、MDA陽性反應，而經被告同意搜索後扣得之白色結
      晶體二包，經鑑定後亦檢出甲基安非他命成分，有卷附之
      自願受搜索同意書、臺北市政府警察局大安分局搜索扣押
      筆錄、扣案物照片、查獲現場照片、勘查採證同意書、臺
      北市政府警察局偵辦毒品案件尿液檢體委驗單、台灣尖端
      先進生技醫藥股份有限公司109年6月22日大安-27濫用藥
      物檢驗報告、臺北市政府警察局查獲毒品案檢體送驗紀錄
      表、交通部民用航空局航空醫務中心109年6月19日航藥鑑
      字第0000000號毒品鑑定書等在卷可憑，足認被告確有施
      用第二級毒品甲基安非命之犯行。惟被告前未曾有施用毒
      品犯行，更無何犯罪紀錄，是被告並無「毒品戒癮治療實
      施辦法及完成治療認定標準」第2條第2項各款所列不適合
      為附命完成戒癮治療之緩起訴處分之情事，此觀被告之本
      院前案紀錄表自明，檢察官就被告此次施用甲基安非他命
      之犯行，究以聲請觀察勒戒或逕命完成戒癮治療之緩起訴
      處分為宜，自應本於職權依比例原則妥為裁量。
（二）檢察官雖曾於109年6月7日訊問被告，然該次訊問僅係為
      確認被告坦承施用本件毒品之犯行，並未詢問被告是否有
      接受戒癮治療之意願，此有檢察官訊問筆錄在卷可稽（見
      毒偵字卷第39頁至第40頁）。而觀諸卷內其他事證可知，
      被告自該次訊問後，隨即委任辯護人多次遞狀告知因在香
      港工作，又因疫情關係，提出可以返台與必須回香港之時
      間，請求檢察官於排訂庭期時考量，已表示就訊之意願，
      甚而積極附上自己至醫院戒毒之就診紀錄，此有109年6月
      18日刑事答辯狀暨所附臺北市立聯合醫院收據、掛號單、
      藥毒報告、診斷證明書及109年7月3日、109年7月28日、1
      09年11月19日刑事陳報狀等在卷可佐（見毒偵字卷第43頁
      至第44頁反面、第45頁至第47頁、第62頁、第73頁、第74
      頁）。又檢察官曾於109年7月20日批示交辦案件進行單，
      請檢察事務官於同年8月3日前草擬觀察勒戒聲請書（見毒
      偵字卷第69頁），最終遲至同年12月23日檢察官始擬具聲
      請書向法院聲請觀察、勒戒，則期間間隔四月餘，檢察官
      是否曾考慮被告尚稱良好之素行？縱被告因工作及疫情關
      係無法及時返台，惟被告既有選任辯護人，檢察官亦可通
      知辯護人到庭請其轉知被告是否有意願或可能接受戒癮治
      療以換得緩起訴之處分方式等，然凡此均未見檢察官有何
      作為。綜上，本件綜合偵查卷之全部卷證資料，以低密度
      審查，亦可認檢察官所為決定向法院聲請裁定被告送觀察
      勒戒之裁量權之行使，明顯違反比例原則，而有重大瑕疪
      ，其聲請不應准許，原審未察，予以裁定准許檢察官之聲
      請，即屬無可維持，應由本院予以撤銷。又因本件聲請之
      瑕疵既已無從補正，為免發回原審重新裁定徒增司法資源
      之浪費，爰由本院自為裁定如主文第二項所示，另由檢察
      官依修法後毒品危害防制條例之立法精神，為適當之裁量
      。
據上論斷，應依刑事訴訟法第413條，裁定如主文。
中　　華　　民　　國　　110 　年　　2 　　月　　26　　日
                  刑事第二十庭  審判長法　官  王復生
                                      法　官  張紹省
                                      法　官  遲中慧
以上正本證明與原本無異。
不得再抗告。
                                      書記官  鄭巧青
中　　華　　民　　國　　110 　年　　2 　　月　　26　　日